【裁判字號】    98,上易,1507
【裁判日期】    981013
【裁判案由】    侵占等
【裁判全文】
臺灣高等法院刑事判決              98年度上易字第1507號
上  訴  人  臺灣板橋地方法院檢察署檢察官
被      告  乙○○
上列上訴人因被告侵占等案件，不服臺灣板橋地方法院97年度易
字第2745號，中華民國98年4月24日第一審判決（起訴案號：臺
灣板橋地方法院檢察署97年度偵字第19750號），提起上訴，本
院判決如下：
    主  文
上訴駁回。
    理  由
一、本件公訴意旨略以：被告乙○○自民國75年間起，經其兄丙○○及其兄嫂即告訴人甲○○之同意，入住告訴人甲○○所
    有之位於臺北縣永和市○○街35號4樓之房屋（下稱上開房
    屋）。惟自96年11月間起，被告與丙○○、告訴人夫妻因故
    對上開房屋之產權所屬產生爭議，告訴人遂於97年3月13 日
    寄發存證信函予被告，告知應立即搬離之旨，該信函於同月
    14日送達，被告明知告訴人已要求其自上開房屋退去，仍基
    於侵入住居之犯意，受退去之要求而仍留滯其內，拒絕搬離
    上開房屋，並基於意圖為自己不法所有之侵占犯意，於同月
    19日上午11時7分許，在房屋大門上張貼「嚴禁任何人未經
    本人許可侵入」等語之紙條，再於同日中午12時55分許，請
    不知情之鎖匠將大門門鎖更換，將房屋變易持有為所有，而
    侵占入己。嗣告訴人於同月22日至上開房屋查看，始悉上情
    。因認被告涉有刑法第306條第2項之受退去之要求仍留滯其
    內罪嫌，及第335條第1項之意圖為自己不法之所有，而侵占
    自己持有他人之物罪嫌云云。
二、按犯罪事實應依證據認定之，無證據不得認定犯罪事實，刑
    事訴訟法第154條第2項定有明文。訊據被告乙○○固坦承：
    自75年間起，經告訴人之同意，入住登記為告訴人所有之上
    開房屋迄今，於97年3月14日接獲告訴人要求搬離交還房屋
    之存證信函，後於97年3月19日上午11時許，在上開房屋大
    門上張貼「嚴禁任何人未經本人許可侵入」等語之字條，並
    於同日中午12時55分許，委請不知情之鎖匠逕將上開房屋大
    門之鎖匙全部換新（惟被告於97年3月30日，在上開房屋前
    有交付乙支新鑰匙予其弟丁○○使用）等情，惟否認犯罪，
    辯稱：當初為了照顧生病的父親，所以大家一同出資買受上
    開房屋，其中貸款新台幣40萬元係由伊繳付，也有講好由伊
    使用上開房屋，但因代書係告訴人找的，未經講好，房屋就
    直接過戶到告訴人名下，且伊使用房屋期間，亦花費裝潢其
    內房間，但現在因漏水嚴重，所以無法使用，伊並無無故受
    退去要求而仍滯留其內，亦無為自己不法所有意圖，而將上
    開房屋侵占入己等語。經查：
(一)、刑法第306條第2項及刑法第335條第1項之適用，應以行為人
    受退去之要求而仍「無故」滯留其內；及行為人有「為自己
    或第三人不法所有之意圖」，而侵占自己持有他人之物，方
    屬該當。
(二)、被告自75年間起，經告訴人之同意，入住登記為告訴人所有
    之上開房屋迄今（查被告於96年12月間已搬離上開房屋，惟
    迄今仍未交還上開房屋予告訴人），並於97年3月14日接獲
    告訴人要求搬離交還上開房屋之存證信函乙件，後於97年3
    月19日上午11時許，在上開房屋大門上張貼「嚴禁任何人未
    經本人許可侵入」等語之字條，並於同日中午12時55分許，
    委請不知情之鎖匠將房屋大門之鎖匙全部換新（被告於97年
    3月30日，有交付乙支新鑰匙予其弟丁○○使用）等情，業
    據被告供承在卷，核與告訴人此部分指訴之情節及證人戊○○、丁○○於原審證述之情節，均相符合，復有上開房屋及
    其座落土地之所有權狀影本、告訴人所寄存證信函、被告於
    上開時地所張貼字條各乙份及上開房屋外樓梯間監視器翻拍
    照片10張在卷可稽，此部分足堪認定。
(三)、上開房屋於75年間購入後，雖係登記為告訴人名下所有，惟
    自是時起，即經告訴人之同意，交由被告居住而無償使用，
    告訴人從未居住、使用過上開房屋等情，業據被告供述明確
    ，核與證人即告訴人於原審審理時證稱：「（永和市○○街
    35 號4樓的房子是何人出資購買的？）我」、「（妳有與妳
    先生住過智光街的房子嗎？）沒有。我們是住在智光街房子
    後面的民治街72巷7號4樓。被告和我公婆、小叔他們原本住
    在泰山，我跟我先生辦好手續，代書把鑰匙交給我之後，我
    就跟我先生騎機車到泰山把鑰匙交給我婆婆，讓她們準備搬
    家過來」、「（除此之外，妳有無拿過智光街房子的鑰匙？
    ）沒有。都交給我婆婆了」等語及證人丙○○於原審審理時
    證以：「（上開房屋登記於何人名下？）甲○○」、「（依
    照你剛剛所述，上開房屋有被告及你母親住在裡面，為何被
    告要住在甲○○買的房子裡面？）當初買這棟房子是因為我
    父母親，我父親當時中風需要到永和復建看診，所以才買那
    棟房子，原先我父母親住在泰山。被告當時從國外回來，我
    母親跟我商量說被告帶一個小孩沒有地方住，所以才讓她住
    」等語，均相符合。足認上開房屋雖登記為告訴人所有，惟
    已經告訴人之同意，交由被告無償使用，則被告自是時起之
    占有、使用上開房屋，自屬民法第464條之「使用借貸」關
    係，屬有權占有、使用上開房屋，而非屬「無故」，告訴人
    自無要求有權占有、使用上開房屋之被告其人退去之可能，
    縱令告訴人甲○○於97年3月14日曾以存證信函要求被告遷
    讓返還上開房屋屬實，然在被告依其要求遷讓返還上開房屋
    予告訴人之前，應屬告訴人與被告間就房屋有關使用借貸之
    民事糾葛，不得逕認被告已該當「無故受退去之要求而仍滯
    留其內」之犯行。
(四)、又被告於96年12月間，因上開房屋老舊漏水問題，而搬離。
    惟仍有些家具留在屋內，並於97年3月19日上午11時許，在
    房屋大門上張貼「嚴禁任何人未經本人許可侵入」等語之紙
    條乙張，再於同日中午12時55分許，委請不知情之鎖匠逕將
    房屋大門之鎖匙全部換新等情，業據被告於原審供稱：「
    .... ，房屋因漏水嚴重，無法居住，所以空在那裡，但我
    及丁○○有一些家具仍在房屋內。....，我後來在97年3月
    19日上午11時許有貼壹張寫有如起訴書所載的字條，也有寫
    上我的手機門號，同一天中午也請鎖匠把房屋的大門門鎖換
    掉」等語綦詳，核與證人戊○○於原審證陳：「（97年3月
    30日被告是否有在智光街35號4樓，當著你的面把該房子的
    鑰匙交給丁○○？）那是我弟弟丁○○跟她要的，他跟被告
    說妳把鑰匙換了，我就沒鑰匙進不去，我裡面的東西就沒有
    辦法搬，被告就在那個地方把鑰匙給他，但是詳細日期我不
    記得了。當時我及我大姐楊宗榕都在場，那天我們四個人都
    在智光街35號4樓那裡，因為丁○○說要搬東西，我姊姊楊
    宗榕要我過去，我就過去了，我平常每個禮拜的禮拜天都會
    過去」、「（你的意思是如果有人要進去屋子裡面的話，直
    接跟丁○○拿鑰匙就可以進去了？）在被告換鎖之前我們每
    個人都有一把鑰匙，隨時都可以去。但是被告換鎖之後我們
    就沒有鑰匙，只有被告跟丁○○才有鑰匙，如果我們要進去
    的話，要跟丁○○拿鑰匙」等語，及證人丁○○於原審證謂
    ：「（在97年3月30日那天，被告是否有跟你、戊○○、楊
    宗榕在智光街就房子新換鑰匙的事情談論？）我有些東西還
    在那邊，那時我進不去，我才發現鑰匙被換掉了，我就打電
    話找被告，她就來了，給我一支新鑰匙，她給我鑰匙的時候
    我大姐也在，我不確定二姐是否有在，因為大姐就住在旁邊
    ，可能是我有打電話給大姐，大姐就過來」、「（當時被告
    給你的鑰匙你現在是否還有保留？）之後過了二個月，因為
    我大姐住在旁邊比較方便，我就把鑰匙交給我大姐，大姐是
    到我住的中和景平路來跟我拿的」、「（是否你、你二姐及
    大哥要進去系爭房子，就向你大姐拿鑰匙就可以進去了？）
    我把鑰匙拿給我大姐之後，這件事情我就不管了。我要進去
    就找我大姐拿鑰匙就好了」云云，均相符合，復有上開字條
    乙份及上開房屋外樓梯間監視器翻拍照片十張可憑。
(五)、借用人應依約定方法，使用借用物，無約定方法者，應以依
    借用物之性質而定之方法使用之，民法第467條第1項定有明
    文。茲被告雖已於96年12月間，因上開房屋老舊漏水問題而
    搬離，惟仍有些家具留在屋內，足證被告於96年12月間，並
    無遷讓返還上開房屋予告訴人之意思，上開房屋自仍屬被告
    繼續占有、使用之下，則被告自有依上開規定占有、使用上
    開房屋之權限。上開房屋於97年3月19日當時，雖其內尚有
    部分家具，惟實際上無人居住、使用，被告為保全上開房屋
    及其內家具之安全，而先後在上開房屋之大門上張貼「嚴禁
    任何人未經本人許可侵入」等語之字條，並於同日中午12時
    55分許，委請不知情之鎖匠逕將上開房屋大門之鎖匙全部換
    新等之作為，不僅與一般空屋占有使用人之常見作為一致，
    亦未明顯逾越民法第467條第1項之規定，且被告於97年3 月
    30日，在上開房屋前曾交付乙支新鑰匙予其弟丁○○使用，
    而戊○○於原審亦證稱：被告換鎖匙後並無禁止他及其他人
    進入上開房屋內等語明確，則被告辯以：其無侵占上開房屋
    之意圖云云，尚非不可採。此外，復查無其他任何積極事證
    ，足資證明被告確有公訴人所指上開犯行，本件應純屬民事
    糾紛，尚不能證明被告有起訴書所指之犯罪，應依刑事訴訟
    法第301條第1項之規定，諭知被告無罪之判決。
三、原判決以不能證明被告犯罪，而為無罪之諭知，並無不合。
    上訴意旨猶執陳詞，認被告已成立犯罪，而指摘原判決不當
    ，自非有理由，應予駁回。
據上論斷，應依刑事訴訟法第368條，判決如主文。
本案經檢察官陳傳宗到庭執行職務。
中    華    民    國    98    年    10    月    13    日
                  刑事第十二庭  審判長法  官  蔡永昌
                                      法  官  陳榮和
                                      法  官  蔡國在
以上正本證明與原本無異。
不得上訴。
                                      書記官  顧哲瑜
中    華    民    國    98    年    10    月    14    日


司法院資訊處製作；財團法人民間司法改革基金會備份。
